ACORDAO-COMPLETO-2469803

ACÓRDÃO 804/2021 ATA 11/2021 - PLENÁRIO

VISTOS, relatados e discutidos estes autos que tratam de projeto normativo com vistas à alteração da Resolução-TCU 175/2005;
ACORDAM os Ministros do Tribunal de Contas da União, reunidos em sessão do Plenário, ante as razões expostas pelo Relator, em:
9.1. aprovar o projeto de resolução anexo;
9.2. arquivar o processo.

Processo administrativo que trata de proposta de alteração da Resolução-TCU 175, de 2005, no que se refere à definição da relatoria de processos de acompanhamento de acordos de leniência.

Tribunal de Contas da União (TCU).

3. Interessada: Secretaria-Geral de Controle Externo (Segecex).

13.1. Ministros presentes: Ana Arraes (Presidente), Walton Alencar Rodrigues, Benjamin Zymler, Augusto Nardes, Aroldo Cedraz, Raimundo Carreiro, Bruno Dantas, Vital do Rêgo (Relator) e Jorge Oliveira.
13.2. Ministros-Substitutos presentes: Marcos Bemquerer Costa, André Luís de Carvalho e Weder de Oliveira.

VITAL DO RÊGO

Trata-se de processo administrativo iniciado mediante representação da Segecex, contendo proposta de aprovação de projeto normativo com vistas à alteração da Resolução TCU 175/2015, para regulamentar que os acompanhamentos dos acordos de leniência conduzidos pela CGU tenham os seus relatores escolhidos por sorteio.
2.	A seguir, transcrevo o teor da representação, em que é apresentada a justificativa do projeto:
	" (...) 
O Regimento Interno do TCU estabelece que a distribuição de processos a ministros e ministros-substitutos se submete aos princípios da publicidade, da alternatividade e do sorteio.
As normas atinentes à distribuição de processos aos relatores no âmbito do Tribunal estão dispostas na Resolução-TCU 175, de 2005. Entre outras alterações, esse ato normativo sofreu modificações relevantes no que concerne a distribuição de processos entre os ministros e ministros-substitutos por meio das Resoluções-TCU 280, de 15 de junho de 2016 e 298, de 8 de agosto de 2018. 
A Resolução-TCU 280, de 2016, que disciplina a execução do plano de fiscalização de obras pelo Tribunal (Fiscobras) , a partir de emenda proposta pelo Exmo. Ministro Walton Alencar Rodrigues, introduziu regra de sorteio para os processos de fiscalização de obras. 
Já a Resolução-TCU 298, de 2018, que tinha por escopo a necessidade de equilibrar a distribuição de carga de trabalho entre os gabinetes de ministros e ministros-substitutos, trouxe significativas inovações ao prever como regra geral o sorteio de processos relativos à:
atos de pessoal;
recursos federais repassados por força de lei ou mediante convênio, acordo, ajuste, contrato de repasse ou outros instrumentos congêneres;
denúncias e representações ligadas às aquisições logísticas; e
fiscalização dos procedimentos de desestatização realizados pela Administração Pública Federal.
Em relação ao sorteio de processos de desestatização, o Relator do processo administrativo que culminou na aprovação da Resolução-TCU 298, de 2018, Exmo. Ministro Benjamin Zymler, justificou em seu voto que a adoção dessa prática poderia ser "considerada como medida capaz de se conferir maior eficiência na atuação deste Tribunal e maior rapidez na resposta a ser dada ao administrado e à administração pública, pois tende a evitar a concentração dos processos de desestatização na relatoria de poucos ministros".
Ao regulamentar os critérios para realização de sorteio, a Portaria-TCU 304, de 19 de outubro de 2018, dispôs em seu artigo 8º que o sistema buscaria, por meio da modulação das probabilidades, o equilíbrio da distribuição do quantitativo de processos dos tipos fiscalização de obras, acordo de leniência e desestatização.
Percebe-se, então, que o Tribunal tem dado prioridade a regra de sorteio de processos com vistas à manutenção de equilíbrio de esforços entre os relatores, bem como em busca de uma maior eficiência e rapidez em sua atuação e na resposta aos jurisdicionados, e com o intuito também de evitar a concentração de um mesmo assunto na relatoria de poucos ministros.
Ressalto que, quando este Tribunal dispôs sobre a organização de seus processos atinentes à celebração de acordo de leniência, por meio da Instrução Normativa-TCU 74, de 11 de fevereiro de 2015, estabeleceu como regra, no § 2º de seu art. 1º, que para cada acordo de leniência seria constituído no Tribunal um processo de fiscalização, cujo Relator seria definido por sorteio.
Ao revogar a IN-TCU 74, de 2015, a Instrução Normativa 83, de 12 de dezembro de 2018, não trouxe regra específica acerca da distribuição de processos de acordo de leniência. Diante da ausência de dispositivo específico, passaria a ser empregado para a distribuição desses processos a regra geral prevista no art. 15 da Resolução-TCU 175, de 2005, que dispõe que os processos classificados como de acompanhamento, serão distribuídos ao relator da unidade jurisdicionada a ser acompanhada.
Destaco, por fim, que todos os processos de acordo de leniência tratados até hoje por este Tribunal tiveram a relatoria definida por sorteio, uma vez que ainda não havia ocorrido autuação de novo processo na vigência da IN-TCU 83, de 2018 e que, nesse momento, há cinco processos aguardando a definição para que possam ser operacionalizados.
Diante do exposto e considerando que o Tribunal vem primando pela distribuição equânime de processos de natureza complexa, a exemplo dos processos de fiscalização de obras e de desestatização, encaminho à consideração da Presidência para avaliação e, em caso de concordância, sorteio de relator, nos termos dos artigos 73 e 74 do Regimento Interno do TCU, projeto de resolução que altera a Resolução-TCU 175, de 2005, a fim de incluir dispositivo que preveja que os processos de acompanhamento de acordo de leniência tenham, também, sua relatoria definida por meio de sorteio, conforme minuta à peça 2."
É o relatório.

não há.

Não atuou.

ADMINISTRATIVO. REPRESENTAÇÃO. PROJETO DE RESOLUÇÃO. ACOMPANHAMENTOS DE ACORDOS DE LENIÊNCIA. FIXAÇÃO DE REGRA PARA QUE HAJA SORTEIO DO RELATOR DE CADA PROCESSO. APROVAÇÃO.

ADMINISTRATIVO (ADM)

Secretaria-Geral de Controle Externo (Segecex).

Nos últimos tempos, este Tribunal tem seguido a tendência de proceder ao sorteio em separado de processos que exigem elevado esforço de determinados relatores quando distribuídos pelo critério de Listas de Unidades Jurisdicionadas (LUJ) , seja em razão do acúmulo de complexidade, seja pela quantidade excessiva.
2.	Assim aconteceu inicialmente com os processos de fiscalização de obras públicas, aos quais depois se somaram os de pessoal, de convênios, de desestatizações e de denúncias e representações referentes a aquisições logísticas, todos agora objeto de sorteio de relatoria.
3.	Além de favorecer o equilíbrio na divisão do estoque geral de processos, com presumida nivelação das cargas individuais nos gabinetes a médio prazo, o sorteio caso a caso pode ter a vantagem de fazer agregar à jurisprudência entendimentos construídos a partir da experiência compartilhada do mesmo tipo de matéria entre os diversos relatores.
4.	Com relação à fiscalização dos acordos de leniência, a regulamentação inicial, consubstanciada na IN-TCU 74/2015, previa que o relator de cada processo seria definido por sorteio (art. 1º, § 2º) .
5.	Ao instituir nova disciplina de atuação do TCU nessa espécie de fiscalização e revogar a mencionada instrução normativa, a atual IN-TCU 83/2018, no entanto, é silente quanto à forma de distribuição dos respectivos processos, fato que, segundo a Segecex, faria com que eles, visto que classificados como acompanhamentos, fossem centralizados no relator designado para a LUJ específica (que contém a Controladoria-Geral da União) , na forma do art. 15 da Resolução-TCU 175/2005.
6.	Desse modo, a Segecex propõe a alteração da Resolução-TCU 175/2005, para nela "incluir dispositivo que preveja que os processos de acompanhamento de acordo de leniência tenham, também, sua relatoria definida por meio de sorteio".
7.	Cabe observar que, conforme a Segecex, nenhum processo de fiscalização de acordo de leniência foi ainda distribuído na vigência da IN-TCU 83/2018 (vale dizer, pelo critério de LUJ) , embora haja cinco deles no aguardo da confirmação da regra de distribuição.
8.	Considero oportuna a proposta da Segecex no sentido de que o relator de cada acompanhamento de acordo de leniência seja escolhido por sorteio, pois resgata a sistemática que pautou até hoje a distribuição dos referidos processos e vem ao encontro das recentes diretrizes para racionalização do trabalho em fiscalizações mais sensíveis e que demandam respostas urgentes.
9.	Compreendo também que as fiscalizações de acordos de leniência, em termos procedimentais de controle prévio, guardam um certo paralelo com as de desestatizações, para as quais este Tribunal já definiu que haja sorteios específicos, a teor do art. 18-E da Resolução-TCU 175/2005, incluído pela Resolução-TCU 298/2018, sendo recomendável, por conseguinte, que ambas disponham de norma de distribuição uniforme.
10.	Nesse ponto, assinalo que, para as desestatizações, o supracitado dispositivo regulamentar estabelece que os respectivos processos "serão sorteados entre os ministros." Ao fundamentar o acolhimento de tal redação, sugerida por emenda, o Ministro Benjamin Zymler, relator do projeto que resultou na Resolução-TCU 298/2018, destacou que "os processos relativos à fiscalização dos procedimentos de desestatização, em razão da própria composição das LUJs, já são distribuídos apenas entre os ministros titulares" (Acórdão 1818/2018-TCU-Plenário) .
11.	De igual maneira ocorreria com os processos de fiscalização de acordos de leniência, caso fossem distribuídos segundo o critério geral de LUJ, uma vez que, desde a sua criação, em 2003, quando ainda era vinculada à Presidência da República, até hoje, já como órgão ministerial autônomo, a Controladoria-Geral da União sempre compôs lista exclusiva de ministros titulares (números 1 a 8) .
12.	Assim, faço um ajuste no texto proposto pela Segecex para o novo art. 18-G da Resolução-TCU 175/2005, da seguinte forma: "Art. 18-G. Os processos constituídos em razão de acompanhamento de acordos de leniência serão sorteados entre os ministros."
13.	Aproveito para também acrescentar uma modificação na parte final do atual art. 15 do referido normativo, apenas para excepcionalizar do critério de distribuição de processos de acompanhamento em geral, que é feita por LUJ, os acompanhamentos próprios de acordos de leniência, nos termos adiante grifados: "Art.15. Os processos classificados como de acompanhamento, previstos nos arts. 241 e 242 do Regimento Interno, deverão ter autuação diferenciada e serão distribuídos ao relator da unidade jurisdicionada a ser acompanhada, ressalvado o disposto no art. 18-G."
	Diante do exposto, voto para que o Tribunal adote o acórdão que submeto a este Colegiado.
TCU, Sala das Sessões Ministro Luciano Brandão Alves de Souza, em 7 de abril de 2021.
Ministro VITAL DO RÊGO 
Relator